臺灣高等法院臺中分院刑事判決
111年度金上訴字第1620號
上  訴  人  
即  被  告  朱俊宇



上列上訴人因加重詐欺等案件，不服臺灣臺中地方法院111年度
金訴字第200號中華民國111年4月28日第一審判決（起訴案號：
臺灣臺中地方檢察署110年度偵字第4626號），提起上訴，本院
判決如下：
    主  文
上訴駁回。
    事  實
一、朱俊宇於民國109年4月6日前某日，加入真實姓名、年籍不
    詳，臉書暱稱「楊銘」之人及其他姓名、年籍、人數不詳之
    成員共組之三人以上，以實施詐術為手段，具有持續性、牟
    利性而有結構性組織之詐欺集團（下稱本案詐欺集團），朱
    俊宇擔任提供人頭帳戶予領款車手及向車手收取詐得款項之
    收水工作，黃靖順（參與如附表二編號1所示犯行，業經原
    審判處有期徒刑1年3月確定）擔任提領贓款之車手工作。嗣
    朱俊宇與黃靖順、「楊銘」及本案詐欺集團其他成員，共同
    意圖為自己不法之所有，基於三人以上共同詐欺取財及掩飾
    、隱匿詐欺犯罪所得、去向之洗錢之犯意聯絡，先由本案詐
    欺集團成員以不詳方式，取得如附表一所示之人頭帳戶之提
    款卡及密碼，再以如附表二所示之詐騙方式，詐騙如附表二
    所示之告訴人邱議標、黃逸姝，致渠等均陷於錯誤，而依指
    示於如附表二所示之匯款時間，將如附表二所示之金額匯入
    如附表二所示之人頭帳戶內。而黃靖順接獲朱俊宇以通訊軟
    體Lets Talk指示後，即持人頭帳戶提款卡，於如附表二所
    示之時間，在如附表二所示之地點，提領如附表二所示之金
    額，並將所提領之款項交予朱俊宇，朱俊宇再轉交本案詐欺
    集團上手成員。嗣經警於109年4月7日凌晨0時25分許，在臺
    中市○○區○○路0段000號之○○○郵局，發覺黃靖順提領款項後
    形跡可疑，遂上前盤查並扣得簡翊萱帳戶金融卡1張、甫提
    領之詐騙款項新臺幣（下同）5萬2,000元、iPhone手機1支
    、放置金融卡之香菸盒1個，而循線查悉上情。（黃靖順參
    與犯罪組織及如附表二編號2所示犯行，業經原審以109年度
    金訴字第155號判決確定，上開扣押物為該案所扣案）。
二、案經邱議標、黃逸姝訴由基隆市警察局移送臺灣臺中地方檢
    察署檢察官偵查起訴。
    理  由
一、按組織犯罪防制條例第12條第1項中段規定：「訊問證人之
    筆錄，以在檢察官或法官面前作成，並經踐行刑事訴訟法所
    定訊問證人之程序者為限，始得採為證據」。上訴人即被告
    朱俊宇（下稱被告）以外之人於警詢時之陳述，依前揭規定
    ，於被告參與犯罪組織罪部分，絕對不具證據能力，不得採
    為判決基礎，僅於認定被告朱俊宇犯三人以上共同犯詐欺取
    財及一般洗錢罪部分具有證據能力。次查，刑事訴訟法第15
    6條第1項規定，被告之自白，非出於強暴、脅迫、利誘、詐
    欺、疲勞訊問、違法羈押或其他不正之方法，且與事實相符
    者，得為證據。經本院勘驗111年3月17日原審之準備程序及
    簡式審判程序開庭錄音光碟顯示，開庭中由法官訊問被告及
    同案被告黃靖順二人是否有起訴之犯罪事實，及被告先否認
    犯罪，經法官諭知會以卷證認定被告是否犯罪，被告是否有
    對自己有利證據提出，及坦承認錯會做為法院量刑參考，及
    今日就可以結案，被告問法官之後可否上訴，法官回稱可以
    ，被告即同意認罪而進行簡式審判程序，其後被告於法院進
    行簡式審判程序中承認有檢察官起訴之犯罪事實等情，業經
    本院勘驗屬實（本院卷第90至110頁），前揭開庭中法官並
    無對被告為強暴、脅迫、利誘、詐欺、疲勞訊問、違法羈押
    或其他不正之方法等方式訊問，被告之自白應係出於自由意
    識，自有證據能力，其於上訴狀所辯，伊於原審審理中係法
    官告知若認罪得易科罰金等語，尚無可採。
二、上揭犯罪事實，業據被告於原審審理中坦承不諱，核與如附
    表二所示之證人於警詢、偵查中之證述情節大致相符（被告
    朱俊宇參與犯罪組織僅採證人於偵查中之證述），並有如附
    表二證據及出處欄所示之證據在卷可稽，足認被告前揭任意
    性自白核與事實相符。本案事證明確，被告犯行均堪認定，
    應予依法論科。
三、論罪科刑：
　㈠本件詐欺取財之犯罪型態，歷經取得人頭帳戶、對告訴人等
    施以詐術、指示提款、出面提款、轉交款項等各階段，係需
    由多人分工，始能完成之犯罪，被告加入本案詐欺集團，擔
    任集團中收水之工作，另黃靖順擔任車手，足見該詐欺集團
    之內部層層分工、組織嚴密，參與對告訴人等詐欺取財行為
    之成員有被告、黃靖順、「楊銘」及其所屬集團成員多人，
    則本案詐欺集團自屬3人以上，以實施詐術為手段所組成具
    有持續性、牟利性之有結構性組織無誤。　
　㈡按洗錢防制法之立法目的，依同法第1條規定，係在於防範及
    制止因特定犯罪所得之不法財物或財產上利益，藉由洗錢行
    為（例如經由各種金融機構或其他交易管道），使其形式上
    轉換成為合法來源，以掩飾或切斷其財產或財產上利益來源
    與犯罪之關聯性，而藉以逃避追訴、處罰。準此以觀，洗錢
    防制法洗錢罪之成立，除行為人在客觀上有掩飾或隱匿因特
    定犯罪所得財產或財產上利益之具體作為外，尚須行為人主
    觀上具有掩飾或隱匿其財產或利益來源與犯罪之關聯性，使
    其來源形式上合法化，以逃避國家追訴、處罰之犯罪意思，
    始克相當。倘行為人意圖掩飾或隱匿特定犯罪所得來源，而
    將特定犯罪所得直接消費處分，甚或交予其他共同正犯，由
    共同正犯以虛假交易外觀掩飾不法金流移動，即難認單純犯
    罪後處分贓物之行為，應仍構成洗錢防制法第2條之洗錢行
    為（最高法院108年度台上字第1744號判決參照）。本件先
    由黃靖順提領告訴人等遭詐騙匯入人頭帳戶之款項後，交予
    被告再轉交上手之舉，在於將詐騙贓款，藉由人頭帳戶掩飾
    或隱匿犯罪所得來源，並層層轉交予其他本案詐欺集團成員
    ，在客觀上得以切斷詐騙所得金流之去向、所在，阻撓國家
    對詐欺犯罪所得之追查，被告知悉該等舉止得以切斷詐欺金
    流之去向，主觀上亦具有掩飾、隱匿該財產與犯罪之關聯性
    ，以逃避國家追訴、處罰之犯罪意思，其所為係屬洗錢防制
    法第2條所稱之洗錢行為甚明。
　㈢按共同實行犯罪行為之人，在合同意思範圍以內，各自分擔
    犯罪行為之一部，相互利用他人之行為，以達其犯罪之目的
    者，即應對於全部所發生之結果，共同負責，不問犯罪動機
    起於何人，亦不必每一階段犯行，均經參與。又關於犯意聯
    絡，不限於事前有所協議，其於行為當時，基於相互之認識
    ，以共同犯罪之意思參與者，亦無礙於共同正犯之成立。且
    數共同正犯之間，原不以直接發生犯意聯絡者為限，即有間
    接之聯絡者，亦包括在內（最高法院98年度台上字第4384號
    、98年度台上字第713 號判決意旨參照）。被告上開指示提
    款、轉交告訴人等受騙款項之行為，核屬本案詐欺取財及洗
    錢犯行所不可或缺之重要環節，足徵被告係以與本案詐欺集
    團其他成員共同犯罪之意思而參與本案犯行，縱被告並未與
    本案詐欺集團其他成員於事前有所協議或直接聯繫，揆諸前
    揭判決意旨，亦無礙於其共同參與犯罪之認定，是被告雖未
    親自對告訴人等實施詐術行為，然分擔本案詐欺取財、洗錢
    行為之一部，仍應對該犯意聯絡範圍內所發生之全部結果共
    同負責。
　㈣被告加入本案詐欺集團後，既未經自首或有其他積極事實，
    足以證明其確已解散或脫離該組織，且未曾經法院論以參與
    犯罪組織罪，本案為最先繫屬於法院之案件，有臺灣高等法
    院被告前案紀錄表在卷可參，如附表二編號1所示之三人以
    上共同犯詐欺取財犯行，為被告加入本案詐欺集團後，首次
    之詐欺取財犯行。核被告就附表二編號1所為，係犯組織犯
    罪防制條例第3條第l項後段之參與犯罪組織罪、刑法第339
    條之4第1項第2款之三人以上共同犯詐欺取財罪及洗錢防制
    法第14條第1項之一般洗錢罪；就附表二編號2所為，係犯刑
    法第339條之4第1項第2款之三人以上共同犯詐欺取財罪及洗
    錢防制法第14條第1項之一般洗錢罪。被告上開三人以上共
    同犯詐欺取財及一般洗錢犯行，均與黃靖順、「楊銘」及本
    案詐欺集團其他成員間，有犯意聯絡及行為分擔，為共同正
    犯。
　㈤被告如附表二編號1所示，就告訴人邱議標受騙匯入人頭帳戶
    內之款項，雖有多次提領情形，然係於密接之時、地為之，
    且係侵害同一法益，各行為之獨立性極為薄弱，難以強行分
    開，應為數個舉動之接續施行，屬接續犯，應論以一罪。被
    告前揭犯行，均係以一行為觸犯上開各罪名，為想像競合犯
    ，應依刑法第55條規定，從一重以三人以上共同犯詐欺取財
    罪處斷。被告如附表二編號1、2所示犯行，犯意各別，行為
    互殊，應予分論併罰。
　㈥被告朱俊宇前因不能安全駕駛致交通危險案件，經臺灣高雄
    地方法院以108年度交簡字第1175號判決判處有期徒刑4月確
    定，於108年12月10日易科罰金執行完畢，有臺灣高等法院
    被告前案紀錄表份附卷足憑，被告於有期徒刑執行完畢後5
    年內，故意再犯本件有期徒刑以上各罪，依刑法第47條第1
    項之規定，俱為累犯。另參以司法院大法官釋字第775號解
    釋之意旨，審酌被告2人於前案執行完畢後，未生警惕，故
    意再為本案各次犯行，足見前罪之徒刑執行成效不彰，其等
    對刑罰之反應力顯然薄弱，衡量本案犯罪情節及所侵害之法
    益，予以加重最低本刑並無罪刑不相當之情事，爰就被告上
    開所犯各罪，均依前揭規定加重其刑。
　㈦按想像競合犯係一行為觸犯數罪名，行為人犯罪行為侵害數
    法益皆成立犯罪，僅因法律規定從一重處斷科刑，而成為科
    刑一罪而已，自應對行為人所犯各罪均予適度評價，始能對
    法益之侵害為正當之維護。因此法院於決定想像競合犯之處
    斷刑時，雖以其中最重罪名之法定刑作為裁量之準據，惟具
    體形成宣告刑時，亦應將輕罪之刑罰合併評價。基此，除非
    輕罪中最輕本刑有較重於重罪之最輕本刑，而應適用刑法第
    55條但書規定重罪科刑之封鎖作用，須以輕罪之最輕本刑形
    成處斷刑之情形以外，則輕罪之減輕其刑事由若未形成處斷
    刑之外部性界限，自得將之移入刑法第57條或第59條之科刑
    審酌事項內，列為是否酌量從輕量刑之考量因子。是法院倘
    依刑法第57條規定裁量宣告刑輕重時，一併具體審酌輕罪部
    分之量刑事由，應認其評價即已完足，尚無過度評價或評價
    不足之偏失（最高法院109 年度台上字第3936號判決意旨參
    照）。被告於原審審理時已就所涉一般洗錢罪之犯罪事實為
    自白，本應依洗錢防制法第16條第2項之規定減輕其刑，雖
    因想像競合犯之關係而從一重之三人以上共同犯詐欺取財罪
    處斷，上開輕罪之減輕其刑事由未形成處斷刑之外部性界限
    ，仍應於依刑法第57條之規定量刑時，審酌上開輕罪之減輕
    其刑事由，作為其等量刑之有利因子。
四、本院之判斷　　　
　㈠原審判決以事證明確，對被告予以論罪科刑，並適用組織犯
    罪防制條例第3條第1項後段，洗錢防制法第14條第1項，刑
    法第11條、第28條、第339條之4第1項第2款、第47條第1項
    、第55條、第51條第5款，刑法施行法第1條之1第1項等規定
    ，並以行為人之責任為基礎，審酌被告正值青年，本應依循
    正途獲取穩定經濟收入，竟因貪圖不法利益，率而加入本案
    詐欺集團，擔任收款工作，共同詐騙告訴人等，價值觀念實
    有偏差；尤其正值詐欺犯罪猖獗之今日，思慮未周受騙上當
    之民眾不知凡幾，所損失金額更加難以估計，被告無視於政
    府一再宣誓掃蕩詐騙犯罪之決心，猶執意以身試法而甘為詐
    騙者之羽翼，潛在影響之被害民眾為數非少，妨害社會正常
    交易秩序及人我間之互信基礎，造成告訴人等財產損失及精
    神痛苦，且為掩飾不法所得與詐欺行為有關，復為洗錢之行
    為，危害非輕，所為殊值非難。惟考量被告犯後坦承犯行，
    態度尚佳，且合於洗錢防制法第16條第2項所定減輕其刑事
    由；另酌以被告加入本案詐欺集團之時間、擔任之角色、本
    案參與情形等犯罪情節，兼衡被告自述學歷為大學肄業之智
    識程度、目前無業無收入、經濟情形勉持、無扶養親屬之生
    活狀況等一切情狀，分別量處如其主文第1項所示之刑。且
    參酌被告所犯2罪，時間密接，犯罪手段與態樣相同，同為
    侵害財產法益，所擔任之角色均相同，刑法第51條第5款係
    採限制加重原則，而非累加原則之意旨，以及參與情節暨告
    訴人2人所受財產損失等情況，定其應執行刑有期徒刑1年5
    月。
  ㈡就沒收部分原審判決並說明：被告所收取而未扣案之如附表
    二所示之提領金額，固均為被告作為本案詐欺集團之成員，
    共犯本案之罪所得之財物，然因各該款項均已轉交本案詐欺
    集團上手成員，非在被告支配管領中，衡諸目前司法實務查
    獲之案件，詐欺集團之車手、收水，通常於提領、收取贓款
    後，對於贓款並無何處分權限，僅暫時保管即轉交上手詐欺
    集團成員，且尚無證據足認被告有分得上開犯罪所得之情形
    ，爰不予宣告沒收。
　㈢本院核原審判決認事用法均無違誤，量刑亦稱妥適，被告上
    訴意旨略以，其僅陪同黃靖順至台中玩，不知黃靖順替詐欺
    集團領錢，亦未指示及幫助黃靖順領款及轉交領款項云云，
    指摘原判決不當，惟查，被告所辯與事實不符，應係卸責之
    詞，不足採信，其上訴無理由，應予駁回。　
　㈣被告經合法傳喚，無正當之理由不到庭者，不待其陳述，逕
    行判決。
據上論斷，應依刑事訴訟法第368條、第371條，判決如主文。
本案經檢察官林素蘭提起公訴，檢察官謝名冠到庭執行職務。
中　　華　　民　　國　　111 　年　　11　　月　　24　　日

            刑事第十一庭　審判長法　官　張  意  聰
                                法　官　陳  慧  珊
                                法　官　林  清  鈞
以上正本證明與原本無異。
如不服本判決應於收受送達後二十日內向本院提出上訴書狀，其
未敘述上訴之理由者並得於提起上訴後二十日內向本院補提理由
書（均須按他造當事人之人數附繕本）「切勿逕送上級法院」。
因疫情而遲誤不變期間，得向法院聲請回復原狀。

                                書記官  陳  志  德
　　　　　　　　　　　　　　　　
中　　華　　民　　國　　111 　年　　11　　月　　25　　日
附錄本判決論罪科刑法條：
組織犯罪防制條例第3條第1項
發起、主持、操縱或指揮犯罪組織者，處3年以上10年以下有期
徒刑，得併科新臺幣1億元以下罰金；參與者，處6月以上5年以
下有期徒刑，得併科新臺幣1千萬元以下罰金。但參與情節輕微
者，得減輕或免除其刑。
洗錢防制法第14條第1項
有第二條各款所列洗錢行為者，處7年以下有期徒刑，併科新臺
幣5百萬元以下罰金。 
刑法第339條之4第1項
犯第339條詐欺罪而有下列情形之一者，處1年以上7年以下有期
徒刑，得併科1百萬元以下罰金：
一、冒用政府機關或公務員名義犯之。
二、三人以上共同犯之。
三、以廣播電視、電子通訊、網際網路或其他媒體等傳播工具，
    對公眾散布而犯之。
卷別對照表：
簡稱 卷宗名稱 偵一卷 臺灣臺中地方檢察署109年度偵字第15642號卷 偵二卷 臺灣臺中地方檢察署110年度偵字第4626號卷 原審卷 原審111年度金訴字第200號卷 
附表一：人頭帳戶明細
編號 帳戶所有人 開戶銀行 帳號 簡稱 1 鍾童安 中華郵政股份有限公司 00000000000000號 鍾童安帳戶 2 簡翊萱 中華郵政股份有限公司 00000000000000號 簡翊萱帳戶 備註 上列帳戶之持有人或所有人涉犯幫助詐欺取財部分，由檢察官另行偵辦。    
附表二：
編號 告訴人  詐騙方式 匯款時間及金額（新臺幣） 提款時間、地點及金額（新臺幣）  證明及出處 1 邱議標 本案詐欺集團成員於109年4月4日某時，以電話佯稱為邱議標之親戚，向邱議標借錢，致邱議標陷於錯誤，因而於右列時間匯款右列金額至右列帳戶。 109年4月6日下午2時21分許匯款15萬元至鍾童安帳戶。 109年4月6日下午3時13分許至14分許，於雲林縣○○鎮○○路00號（斗南郵局）之自動櫃員機提領3次，分別為6萬元、6萬元、3萬元。 ①證人即告訴人邱議標於警詢之證述（偵二卷第263至265頁）。 ②邱議標之郵政入戶匯款申請書1份（偵二卷第267頁）。 ③鍾童安帳戶基本資料、歷史交易清單各1份（偵二卷第309至311頁）。 ④提領畫面截圖3張（偵一卷第327至328頁）。 2 黃逸姝 本案詐欺集團成員於109年4月6日上午10時25分許，透過LINE，假冒其為黃逸姝之好友「糠芬樱」，佯稱其妹妹的工廠出了一些問題，臨時需要錢，而向黃逸姝借錢，致黃逸姝陷於錯誤而於右列時間匯款右列金額至右列帳戶。 109年4月6日下午3時13分許匯款20萬元至簡翊萱帳戶。 ①109年4月6日下午4時27分許至30分許於雲林縣○○鎮○○路00號（斗南郵局）之自動櫃員機提領3次，分別為6萬元、6萬元、3萬元。 ②109年4月7日凌晨0時25分許於臺中市○○區○○路0段000號四張犁郵局之自動櫃員機提領5萬2,000元。  ①證人即告訴人黃逸姝於警詢之證述（偵二卷第273至276頁）。 ②提領及蒐證照片11張（含Lets Talk對話紀錄）（偵二卷203至211頁）。 ③黃逸姝之台北富邦銀行存摺封面及內頁影本、台北富邦銀行匯款委託書（證明聯）/取款憑條、郵政入戶匯款申請書、郵局帳戶存摺封面影本各1份（偵二卷第277至279、281、287頁）。 ④黃逸姝與詐騙集團成員LINE對話紀錄截圖9張（偵二卷第283至285頁）。 ⑤黃逸姝匯款至簡翊萱帳戶之匯款單影本1張（偵二卷第288頁）。 ⑥簡翊萱帳戶基本資料、歷史交易清單各1份（偵二卷第313至316頁）。 ⑦提領畫面截圖3張（偵二卷第329至330頁）。